臺灣臺北地方法院民事判決
110年度金字第59號

原      告  華南國際租賃股份有限公司

法定代理人  江景平
訴訟代理人  吳信憲
被      告  何宗英


            江美玉
            張譽瀚
            廖立群
訴訟代理人  石宜琳律師
複代理人    石邁律師
            曾衡禹律師
被      告  黃瑞蓮

訴訟代理人  陳韋霖律師
被      告  王吉清即吉欣牙醫診所

訴訟代理人  洪文浚律師
被      告  王誠良即誠良牙醫診所



            謝維毓即百傑牙醫診所

            賴勝治



            張國俊

上列當事人間侵權行為損害賠償事件，本院於民國一一一年八月
十八日言詞辯論終結，判決如下：
    主    文
被告何宗英、江美玉、張譽瀚、黃瑞蓮、王吉清應連帶給付原告
新臺幣肆拾肆萬伍仟玖佰陸拾肆元，及自民國一０七年三月十七
日起至清償日止，按週年利率百分之五計算之利息。
被告何宗英、江美玉、張譽瀚、黃瑞蓮、王誠良應連帶給付原告
新臺幣壹仟貳佰萬元，及自民國一０七年三月十七日起至清償日
止，按週年利率百分之五計算之利息。
被告何宗英、江美玉、張譽瀚、黃瑞蓮、謝維毓應連帶給付原告
新臺幣壹仟零貳拾貳萬肆仟壹佰貳拾陸元，及自民國一０七年三
月十七日起至清償日止，按週年利率百分之五計算之利息。
被告何宗英、江美玉、張譽瀚、黃瑞蓮、賴勝治應連帶給付原告
新臺幣壹仟壹佰捌拾萬元，及自民國一０七年三月十七日起至清
償日止，按週年利率百分之五計算之利息。
被告何宗英、江美玉、張譽瀚、黃瑞蓮、張國俊應連帶給付原告
新臺幣捌佰伍拾萬元，及自民國一０七年三月十七日起至清償日
止，按週年利率百分之五計算之利息。
原告其餘之訴駁回。
訴訟費用由被告何宗英、江美玉、張譽瀚、黃瑞蓮、王吉清連帶
負擔百分之一，由被告何宗英、江美玉、張譽瀚、黃瑞蓮、王誠
良連帶負擔百分之二十八，由被告何宗英、江美玉、張譽瀚、黃
瑞蓮、謝維毓連帶負擔百分之二十四，由被告何宗英、江美玉、
張譽瀚、黃瑞蓮、賴勝治連帶負擔百分之二十七，由被告何宗英
、江美玉、張譽瀚、黃瑞蓮、張國俊連帶負擔百分之二十。
本判決第一項於原告以新臺幣肆萬伍仟元為被告何宗英、江美玉
、張譽瀚、黃瑞蓮、王吉清供擔保後，得假執行。但被告何宗英
、江美玉、張譽瀚、黃瑞蓮、王吉清如以新臺幣肆拾肆萬陸仟元
為原告預供擔保，得免為假執行。
本判決第二項於原告以新臺幣壹佰貳拾萬元為被告何宗英、江美
玉、張譽瀚、黃瑞蓮、王誠良供擔保後，得假執行。但被告何宗
英、江美玉、張譽瀚、黃瑞蓮、王誠良如以新臺幣壹仟貳佰萬元
為原告預供擔保，得免為假執行。
本判決第三項於原告以新臺幣壹佰零貳萬叁仟元為被告何宗英、
江美玉、張譽瀚、黃瑞蓮、謝維毓供擔保後，得假執行。但被告
何宗英、江美玉、張譽瀚、黃瑞蓮、謝維毓如以新臺幣壹仟零貳
拾貳萬伍仟元為原告預供擔保，得免為假執行。
本判決第四項於原告以新臺幣壹佰壹拾捌萬元為被告何宗英、江
美玉、張譽瀚、黃瑞蓮、賴勝治供擔保後，得假執行。但被告何
宗英、江美玉、張譽瀚、黃瑞蓮、賴勝治如以新臺幣壹仟壹佰捌
拾萬元為原告預供擔保，得免為假執行。
本判決第五項於原告以新臺幣捌拾伍萬元為被告何宗英、江美玉
、張譽瀚、黃瑞蓮、張國俊供擔保後，得假執行。但被告何宗英
、江美玉、張譽瀚、黃瑞蓮、張國俊如以新臺幣捌佰伍拾萬元為
原告預供擔保，得免為假執行。
原告其餘假執行之聲請駁回。
    事實及理由
甲、程序方面：
一、原告法定代理人賴明佑於本院審理中代理權消滅，業經新任
    法定代理人李耀卿於民國一一一年一月六日具狀聲明承受訴
    訟（見卷㈡第一二九頁）；原告法定代理人李耀卿於本院審
    理中代理權消滅，業經新任法定代理人江景平具狀聲明承受
    訴訟（見卷㈡第五六五、五六七頁），於法自無不合，應予
    准許。
二、按訴狀送達後，原告不得將原訴變更或追加他訴。但有下列
    各款情形之一者，不在此限：㈠被告同意者；㈡請求之基礎事
    實同一者；㈢擴張或減縮應受判決事項之聲明者；㈦不甚礙被
    告之防禦及訴訟之終結者；被告於訴之變更或追加無異議，
    而為本案之言詞辯論者，視為同意變更或追加，民事訴訟法
    第二百五十五條第一項第一、二、三、七款、第二項定有明
    文。原告原起訴請求被告（除何宗英、江美玉、張譽瀚、廖
    立群、黃瑞蓮、王吉清即吉欣牙醫診所、王誠良即誠良牙醫
    診所、謝維毓即百傑牙醫診所、賴勝治、張國俊十人外，尚
    含何淑麗、鄭俊國即幸福牙醫診所、廖克文即板橋誠品牙醫
    診所、阮議賢、王宏仁、吳勁翼、郭明忠、曹玉慧、鼎興貿
    易股份有限公司、鼎興牙科材料股份有限公司、宗哲國際股
    份有限公司十一人，共二十一人）連帶給付原告新臺幣（下
    同）二億二千九百五十萬元本息，於一一一年一月六日變更
    為請求被告連帶給付原告四千六百萬六千六百九十元本息，
    並撤回對廖立群、何淑麗、鄭俊國即幸福牙醫診所、廖克文
    即板橋誠品牙醫診所、王宏仁、吳勁翼、郭明忠共七人之訴
    （見卷㈡第一二六頁筆錄），原告此次變更，訴訟標的相同
    、基礎事實同一，僅係撤回部分被告及減縮應受判決事項（
    總金額及利息）之聲明，於首次言詞辯論期日為之，無礙被
    告之防禦及訴訟之終結，並經到庭被告表示同意，於法自無
    不合；原告復於同年二月十一日具狀追加前經撤回之廖立群
    ，並撤回對曹玉慧、鼎興貿易股份有限公司、鼎興牙科材料
    股份有限公司、宗哲國際股份有限公司共四人之訴（見卷㈡
    第二三五、二三七頁書狀），原告此節追加，係追加原已經
    起訴、前誤撤回之人為被告，並經廖立群無異議為本案言詞
    辯論，於法仍無不合；原告再於同年月十七日撤回對阮議賢
    之訴（見卷㈡第二六九、二七三頁筆錄）；嗣原告於一一一
    年八月十八日變更聲明為：請求被告連帶給付四千二百九十
    七萬零九十元本息（見卷㈡第六一一頁筆錄），原告此次變
    更，訴訟標的仍相同、基礎事實仍同一，僅係減縮應受判決
    事項（總金額）之聲明，仍礙被告之防禦及訴訟之終結，並
    經到庭被告表示同意，於法仍無不合，本院爰僅對剩餘被告
    十人及減縮後之訴為裁判。
三、被告何宗英、江美玉、張譽瀚、黃瑞蓮、王誠良、謝維毓、
    賴勝治、張國俊經合法通知，未於最後言詞辯論期日到場，
    核無民事訴訟法第三百八十六條各款所列情事，爰依原告之
    聲請，由其一造辯論為判決，合先敘明。
乙、實體方面
一、原告部分：
（一）訴之聲明：
    １被告應連帶給付原告四千二百九十七萬零九十元，及自起
      訴狀繕本最後送達被告之翌日起至清償日止，按週年利率
      百分之五計算之利息。
    ２願供擔保請准宣告假執行。
（二）原告起訴主張：被告何宗英為鼎興貿易股份有限公司（下
      稱鼎興貿易公司）之負責人，並為鼎興牙科材料股份有限
      公司（下稱鼎興牙材公司）、宗哲國際股份有公司（下稱
      宗哲國際公司）、欣朔有限公司、頌展有限公司、英毅有
      限公司之實質負責人，前述公司合稱「鼎興集團」；被告
      江美玉為宗哲國際公司登記負責人，並為「鼎興集團」之
      財務主管；被告張譽瀚為鼎興牙材公司登記負責人，並為
      「鼎興集團」之業務主管；被告廖立群、黃瑞蓮均為「鼎
      興集團」之會計人員；九十七年間起「鼎興集團」資金發
      生缺口，何宗英、江美玉、張譽瀚謀議向金融機構、原告
      等公司貸款，而與廖立群、黃瑞蓮基於詐欺取財、偽造文
      書、填製不實會計憑證之犯意聯絡，由江美玉、張譽瀚交
      付由何宗英所簽發、發票日在前之同額支票為擔保，向被
      告王吉清即吉欣牙醫診所、王誠良即誠良牙醫診所、謝維
      毓即百傑牙醫診所、賴勝治、張國俊五人要求交換其等所
      簽發、到期日（發票日）在後之同額支票，王吉清、王誠
      良、謝維毓、賴勝治、張國俊五人基於明知該等票據欠缺
      合理原因關係及目的，得預見該等支票並無真實交易，除
      製造虛假金流及往來表象外並無其他功能，因此發生不法
      詐欺情事亦不違背其等本意之幫助詐欺間接故意，分別簽
      發如附表一所示之支票交付予江美玉、張譽瀚；廖立群、
      黃瑞蓮（自一０三年七月間起）並依何宗英、江美玉之指
      示，在明知無實際交易情形下，以前述王吉清、王誠良、
      謝維毓、賴勝治、張國俊所簽發、如附表一所示之票據為
      憑證，並偽造「王吉清」、「吉欣牙醫診所」、「王誠良
      」、「誠良牙醫診所」、「謝維毓」、「百傑牙醫診所」
      之印章及不實之買賣合約書、訂貨合約書方式，由黃瑞蓮
      依江美玉指示持向原告申請宗哲國際公司之應收帳款承購
      交易，致原告陷於錯誤，自一０二年三月間起至一０五年七
      月間止合計向宗哲國際公司承購共一億九千七百八十萬元
      之貨款債權，其中如附表二所示之十筆貨款尚餘四千二百
      九十七萬零九十元迄未能獲償，何宗英、江美玉、張譽瀚
      、廖立群、黃瑞蓮因前述行為，共同犯三人以上共同詐欺
      取財罪，王吉清、王誠良、謝維毓、賴勝治、張國俊亦因
      前述行為，分別犯幫助詐欺取財罪，均經鈞院刑事庭判決
      有罪，爰依民法第一百八十四條、第一百八十五條規定，
      請求被告連帶如數賠償，並支付自起訴狀繕本最後送達被
      告之翌日起算之法定利息。
二、被告部分：
（一）被告何宗英部分
　　　被告何宗英未於最後言詞辯論期日到庭，前曾到庭聲明陳
      述如下：
　　１答辯聲明：原告之訴駁回。
　　２何宗英以其係遭財務主管江美玉之欺騙在貸款文件上簽名
      等語置辯。
（二）被告廖立群部分
　　１答辯聲明：原告之訴駁回，
　　２廖立群以附表所示貸款之擔保文件、統一發票並非其製作
      ，票據背書亦非其用印，其為基層會計人員，聽令行事，
      對於與原告間往來一無所悉等語置辯，並為時效抗辯。
（三）被告黃瑞蓮部分
　　　被告黃瑞蓮未於最後言詞辯論期日到庭，前曾到庭聲明陳
      述如下：
　　１答辯聲明：原告之訴駁回。
　　２黃瑞蓮以其自九十六年五月一日起受僱鼎興貿易公司擔任
      會計職，依會計主管江美玉之指示及前手交接方式，製作
      與牙醫診所之交易文件，不知印章為偽造，且原告並未查
      證宗哲國際公司與牙醫診所間往來，就損害之發生與有過
      失，其僅為月薪五萬餘元之基層員工，請求酌減賠償數額
      等語置辯。
（四）被告王吉清即吉欣牙醫診所部分
　　１答辯聲明：原告之訴駁回，如受不利益判決，願供擔保請
      准免為假執行。
　　２王吉清則以其自九十年間起，即開始簽發票據借予何宗英
      使用，迄至一０五年七月間止，所簽發之票據均經兌現，
      其基於長期信賴關係，難預見何宗英、江美玉、張譽瀚等
      人持其所簽發之票據向他人詐取款項，更不知悉何宗英、
      江美玉、張譽瀚等人持票據、盜刻其印章偽造交易文件向
      原告貸款，原告承購之主體並非其所簽發、如附表一編號
      01至17號所示票據，該等票據僅為宗哲國際公司之還款來
      源，且依承購票據明細表上「本票所列票據確由本公司提
      供並作為償還對貴公司所負一切債務之用，可任由貴公司
      處分，如有退票情事，本公司仍負清償之責，絕無異議」
      之記載，及原告長年業務經驗，原告承購應收帳款時即已
      知悉客戶所交付之票據可能發生退票情形，後果發生退票
      情事，亦難謂原告陷於錯誤而交付財物，是原告所受損害
      ，與其所簽發、附表一編號1至17項所示支票間，無相當
      因果關係；其所負責任亦應以附表一編號第16、17項所示
      票據金額為限，且原告為華南商業銀行股份有限公司（下
      稱華南銀行）之子公司，而何宗英及所經營之事業均為華
      南銀行之關係人，原告辦理應收帳款承購時，竟未評估查
      驗債權合約、出貨單、統一發票等證明文件，而一０四年
      八月二十日收購之對其應收帳款超逾對宗哲國際公司所訂
      「單一牙科診所累計承作金額上限一千二百萬元」達六百
      餘萬元，原告亦未對其進行照會查證買賣合約之真實性，
      對於損害之發生與有過失；以及原告業執附表一編號16、
      17項票據起訴請求其給付票款，經鈞院判決勝訴確定後，
      據以強制執行其財產，計至一一一年七月二十三日止，僅
      餘四十四萬五千九百六十四元尚未清償等語，資為抗辯。
（五）被告賴勝治部分
　　　被告賴勝治未於最後言詞辯論期日到庭，前曾到庭聲明陳
      述如下：
　　１答辯聲明：原告之訴駁回。
　　２賴勝治則以其係因配偶胞兄王永賢擔任「鼎興集團」關係
      企業鼎興貝蒙股份有限公司臺中廠廠長，其岳父即王永賢
      之父前曾與何宗英共同設立台灣迪伊股份有限公司（下稱
      台迪伊公司），後結束營業，九十七年間江美玉以台迪伊
      公司尚有六、七千萬元庫存、無法結束公司為由，要求王
      永賢提供支票買受、消化庫存，王永賢乃向其借用票據，
      其並非牙醫、與「鼎興集團」成員均不相識亦無往來，亦
      不知票據遭「鼎興集團」成員持向原告借款，其並未參與
      侵權行為；另原告如有徵信即可避免遭詐騙，就損害之發
      生與有過失等語，資為抗辯。
（六）被告江美玉、張譽瀚、王誠良即誠良牙醫診所、謝維毓即
      百傑牙醫診所、張國俊部分
　　　江美玉、張譽瀚、王誠良、謝維毓、張國俊經合法通知，
      無正當理由未到庭，亦未提出書狀為任何聲明或陳述。
三、原告主張之事實，除引用本院一０五年度金重訴字第十、十
    四號刑事卷附證據資料外，業據提出應收帳款承購合約書（
    Ｄ式）、受讓同意書、買賣合約書、票據明細表、保證書、
    本票暨授權書、分期付款買賣合約書、協議書、標的物交貨
    與驗收證明書為證（見卷㈠第二九一至五四一頁），核屬相
    符。原告上開主張及證據之真正，除「何宗英是否與江美玉
    、張譽瀚謀議向原告貸款、基於詐欺取財、偽造文書、填製
    不實會計憑證之犯意聯絡」，「廖立群、黃瑞蓮是否參與或
    知悉向原告申請應收帳款承購交易之買賣合約書、訂貨合約
    書為偽造情節」，「王吉清、賴勝治是否具有幫助何宗英、
    江美玉、張譽瀚等人詐欺原告之故意」外，均為到庭被告（
    何宗英、廖立群、黃瑞蓮、王吉清、賴勝治）所不爭執，被
    告江美玉、張譽瀚、王誠良、謝維毓、張國俊經合法通知，
    無正當理由未到庭，亦未提出書狀為任何聲明或陳述，依民
    事訴訟法第二百八十條第三項前段，視同自認，原告之主張
    應堪信為真實。
　　但原告主張被告應連帶賠償如附表二所示之十筆貨款餘額四
    千二百九十七萬零九十元部分，則為被告何宗英、廖立群、
    黃瑞蓮、王吉清、賴勝治否認，其中何宗英否認與江美玉、
    張譽瀚謀議基於詐欺取財、偽造文書、填製不實會計憑證之
    犯意聯絡向原告貸款、將如附表二所示應收帳款售予原告，
    廖立群、黃瑞蓮否認參與或知悉向原告申請應收帳款承購交
    易之文書偽造情節，廖立群並為時效抗辯，王吉清、賴勝治
    否認具有幫助何宗英、江美玉、張譽瀚等人詐欺原告之故意
    ，黃瑞蓮、王吉清、賴勝治主張原告就損害之發生與有過失
    ，王吉清另辯稱其所簽發之票據退票與原告所受損害間無因
    果關係等語。
四、按因故意或過失，不法侵害他人之權利者，負損害賠償責任
    ；故意以背於善良風俗之方法，加損害於他人者亦同；數人
    共同不法侵害他人之權利者，連帶負損害賠償責任，不能知
    其中孰為加害人者亦同；造意人及幫助人，視為共同行為人
    ，民法第一百八十四條第一項、第一百八十五條定有明文。
    原告請求被告連帶給付二千二百九十七萬零九十元，係以被
    告何宗英、江美玉、張譽瀚、廖立群、黃瑞蓮故意共同以自
    王吉清、王誠良、謝維毓、賴勝治、張國俊取得、如附表一
    所示支票，及偽造之不實買賣合約書、訂貨合約書方式，持
    向原告申請宗哲國際公司之應收帳款承購交易，致原告陷於
    錯誤，自一０二年三月間起至一０五年七月間止合計向宗哲國
    際公司承購共一億九千七百八十萬元之貨款債權，其中如附
    表二所示之十筆貨款尚餘四千二百九十七萬零九十元迄未能
    獲償為論據，到庭被告何宗英、廖立群、黃瑞蓮、王吉清、
    賴勝治則以前詞置辯，茲分述如下：
（一）何宗英辯稱其係遭財務主管江美玉之欺騙在貸款文件上簽
      名，但並未提出任何證據以實其說，已難遽採，參諸何宗
      英於三十四年十一月間出生，學歷為博士，身為「鼎興集
      團」之負責人，有相當之智識、經驗，不唯實質掌控「鼎
      興集團」各項資源，且實質享有「鼎興集團」合法及不法
      之獲益，具有以不法手段利用「鼎興集團」詐取金錢之動
      機及能力，並自九十七年間起（關於原告部分，至遲自一
      ０二年六月間起），即大量自行或授權他人簽發支票，以
      向王吉清、王誠良、謝維毓、賴勝治、張國俊等人要求交
      換其等所簽發、發票日在後之同額支票（在原告之情形，
      數量與附表一相同、達七十四紙），用以製造虛假金流取
      信原告，並頻繁在與原告間應收帳款買賣合約書、保證書
      、保證本票暨授權書上簽章，以何宗英之智識、經驗，就
      所簽發之七十四紙支票、與原告訂立之應收帳款買賣契約
      書、保證書及保證本票暨授權書，豈有一無所悉之理？本
      院認何宗英所辯，委無可採，何宗英與江美玉、張譽瀚謀
      議向原告貸款，而共同基於詐欺取財、偽造文書、填製不
      實會計憑證之犯意聯絡，以自王吉清、王誠良、謝維毓、
      賴勝治、張國俊取得、如附表一所示支票，及偽造不實之
      買賣合約書、訂貨合約書方式，持向原告申請宗哲國際公
      司之應收帳款承購交易，致原告陷於錯誤，合計向宗哲國
      際公司承購一億九千七百八十萬元之貨款債權、交付同額
      價款，堪以認定。
（二）廖立群部分
　　　廖立群業否認參與向原告申請應收帳款承購交易之文書偽
      造情節，而就廖立群對原告之具體共同侵權行為情節，原
      告始終未能陳明並提出證據以資佐憑，參諸廖立群在刑事
      案件偵審過程中，供承其受江美玉指示偽造「鼎興集團」
      與大型醫療院所（如國立臺灣大學醫學院附設醫院、三軍
      總醫院、彰化基督教醫院、亞東紀念醫院、濟南市口腔醫
      院）之買賣合約書，供「鼎興集團」向金融機構貸款或出
      售應收帳款（見刑事判決第十六頁理由欄甲有罪部分貳實
      體部分第二點第㈢段第⒉點所載），但原告向「鼎興集團」
      承購之應收帳款，均係宗哲國際公司與王吉清即吉欣牙醫
      診所、王誠良即誠良牙醫診所、謝維毓即百傑牙醫診所、
      鄭俊國即幸福牙醫診所、廖克文即板橋誠品牙醫診所等牙
      醫診所間買賣合約貨款債權，而「鼎興集團」與王吉清即
      吉欣牙醫診所、王誠良即誠良牙醫診所、謝維毓即百傑牙
      醫診所、鄭俊國即幸福牙醫診所、廖克文即板橋誠品牙醫
      診所間應收帳款不實文件，一０三年六月以前為會計何淑
      麗製作，一０三年七月以後為黃瑞蓮所製作，此亦經何淑
      麗、黃瑞蓮在刑事偵審程序中坦認不諱（見刑事判決第十
      七頁理由欄甲有罪部分貳實體部分第二點第㈢段第⒊、⒋點
      所載），則並無證據足認廖立群參與「鼎興集團」以不實
      文件詐騙原告辦理應收帳款承購行為，原告請求廖立群就
      附表二所示應收帳款承購未獲償數額負侵權行為損害賠償
      之責，難認有據。廖立群既已無庸就原告如附表二所示應
      收帳款承購未獲償數額負賠償之責，廖立群關於時效之抗
      辯，自無庸贅述。
（三）黃瑞蓮部分
　　　黃瑞蓮雖否認參與或知悉向原告申請應收帳款承購交易之
      文書偽造情節，惟黃瑞蓮身為會計，對於會計帳簿之登載
      應以真正之文件、憑證為基礎，依法律、會計準則為適切
      之記載一節，知之甚稔，尤無竟自行無中生有、編撰製作
      公司與他人交易往來契約、文書、憑證，再據以登載會計
      帳冊之理，況黃瑞蓮在刑事偵審程序中已坦承自一０三年
      七月起，偽造「鼎興集團」與王吉清即吉欣牙醫診所、王
      誠良即誠良牙醫診所、謝維毓即百傑牙醫診所、鄭俊國即
      幸福牙醫診所、廖克文即板橋誠品牙醫診所間應收帳款不
      實文件，前業提及，黃瑞蓮因「鼎興集團」負責人何宗英
      、江美玉、張譽瀚謀議向原告貸款，而依何宗英、江美玉
      、張譽瀚之指示，共同基於詐欺取財、偽造文書、填製不
      實會計憑證之犯意聯絡，以自王吉清、王誠良、謝維毓、
      賴勝治、張國俊取得、如附表一所示支票，及偽造之不實
      買賣合約書、訂貨合約書方式，持向原告申請宗哲國際公
      司之應收帳款承購交易，亦足認定。至黃瑞蓮是否知悉其
      在所製作之契約書上蓋用之「王吉清」、「吉欣牙醫診所
      」、「王誠良」、「誠良牙醫診所」、「謝維毓」、「百
      傑牙醫診所」印章為偽造，無礙其依何宗英、江美玉、張
      譽瀚之指示，製作「鼎興集團」與王吉清即吉欣牙醫診所
      、王誠良即誠良牙醫診所、謝維毓即百傑牙醫診所、鄭俊
      國即幸福牙醫診所、廖克文即板橋誠品牙醫診所間非真正
      之買賣合約書、訂貨合約書，俾便「鼎興集團」表彰對該
      等牙醫診所虛偽之貨款債權，持向原告申請應收帳款承購
      情事，與何宗英、江美玉、張譽瀚就以不實文件詐取原告
      之應收帳款承購價款，有意思聯絡及行為分擔。
（四）王吉清、賴勝治部分
　　１王吉清、賴勝治均否認具有幫助何宗英、江美玉、張譽瀚
      等人詐欺原告之故意，然由「鼎興集團」自王吉清、王誠
      良、謝維毓、賴勝治、張國俊五人取得附表一所示、用以
      佐證「鼎興集團」與牙醫診所間買賣契約關係存在、「鼎
      興集團」對於牙醫診所有貨款債權之支票，過程均為先由
      江美玉、張譽瀚交付何宗英所簽發、發票日在前之同額支
      票為擔保，而要求王吉清、王誠良、謝維毓、賴勝治、張
      國俊交換其等所簽發、發票日（到期日）在後之同額支票
      ，王吉清、王誠良、謝維毓、賴勝治、張國俊於提示兌現
      何宗英所簽發、發票日在前之同額支票後，將所得票款存
      入自身之支票存款帳戶，用以兌現自身所簽發交付、發票
      日（到期日）在後之同額支票觀之，「鼎興集團」（負責
      人何宗英）不唯有相當數量、未遭拒絕往來之票據可資運
      用，且公司之資金亦足敷於自王吉清、王誠良、謝維毓、
      賴勝治、張國俊等人取得之支票票期（發票日）屆至前兌
      付票款，亦即「鼎興集團」並非欠缺支票運用，亦非因資
      金調度需求，營運上毫無以負責人何宗英簽發之同額支票
      ，向王吉清、王誠良、謝維毓、賴勝治、張國俊等人交換
      發票日在後同額支票之必要性，「鼎興集團」以負責人何
      宗英簽發之支票，交換王吉清、王誠良、謝維毓、賴勝治
      、張國俊等人所簽發、發票日（到期日）在後之同額支票
      ，顯然欠缺合理原因關係及目的，除製造虛假金流及往來
      表象外，別無其他功能，王吉清身為職業牙醫師，賴勝治
      亦為四十三年八月出生、大學畢業、原即有票據存款帳戶
      之成年人，對於上情自不能諉為不知，渠等仍長期、多次
      配合「鼎興集團」江美玉、張譽瀚指示，配合簽發提供單
      紙面額二百萬元至三百萬元、總面額逾四千萬元之高額票
      據交換（王吉清所簽發之票據發票日自一０二年六月十日
      至一０五年十二月二十七日、歷時三年半，張數十七紙，
      面額分別為二百萬元、二百五十萬元、二百八十萬元、三
      百萬元，合計面額達四千零三十萬元，見附表一編號1至1
      7項；賴勝治所簽發之票據發票日自一０二年六月六日至一
      ０六年四月二十日、歷時三年十月，張數十七紙，面額分
      別為二百五十萬元、二百九十萬元、三百萬元，合計面額
      達四千七百三十萬元，見附表編號43至59項），應認為「
      鼎興集團」縱以該等支票製造虛偽金流、往來表象，亦不
      違背渠等之意思，渠等有幫助「鼎興集團」製造虛偽金流
      、往來表象之意思；至「鼎興集團」實際係以該等票據向
      何人表彰虛偽之金流、交易，及虛偽交易之具體內容為何
      ，要非所問，蓋共同侵權行為，在故意之情形，以有意思
      聯絡、行為分擔或造意、幫助為已足，各行為人對於其他
      共同行為人為何人、有若干人，各自所分擔之具體工作項
      目、內容為何，甚或受害人為何人，並不以均明瞭為必要
      ，例如：電話詐騙集團除知悉全部集團成員、負責工作、
      被害人及詐取金額之首腦外，其餘成員或僅以不法手段取
      得被害人個資，或僅以電話聯繫被害人，或僅偽造檢、警
      、稅務、健保或其他行政機關、（水、電、瓦斯、電話、
      線上購物平台等）公司行號之證件、文件，或僅出面向被
      害人收取金錢，甚或僅以自動櫃員機取款，或提供帳戶供
      集團收取被害人匯交之款項使用，如該成員所參與之行為
      與特定被害人之受騙結果相關，該成員即應負共同侵權行
      為人之責，不問該成員是否知悉首腦或其他成員為何人、
      是否參與其他行為、是否確知或實際接觸被害人，王吉清
      、賴勝治此節所辯，委無可採。
　　２王吉清又稱所簽發之票據未兌現，與原告所受損害間無因
      果關係云云，但本件原告係依侵權行為損害賠償請求權起
      訴請求被告連帶賠償，並非依票據關係請求王吉清、王誠
      良、謝維毓、賴勝治、張國俊給付票款，而原告所受損害
      係誤信「鼎興集團」宗哲國際公司所提出之與王吉清即吉
      欣牙醫診所、王誠良即誠良牙醫診所、謝維毓即百傑牙醫
      診所、鄭俊國即幸福牙醫診所、廖克文即板橋誠品牙醫診
      所等牙醫診所間買賣合約書、訂貨合約書為真，誤信「鼎
      興集團」宗哲國際公司提出之如附表一所示、王吉清、王
      誠良、謝維毓、賴勝治、張國俊所簽發交付之支票確係在
      履行前述牙醫診所與「鼎興集團」間買賣契約，「鼎興集
      團」對前述牙醫診所有貨款債權存在，並執有附表一所示
      票據足資清償，而向「鼎興集團」承購該等貨款（應收帳
      款）債權並受讓附表一所示付款票據，自一０二年三月間
      起至一０五年七月間止合計向宗哲國際公司支出價金共一
      億九千七百八十萬元，簡言之，原告所受損害為向「鼎興
      集團」購買不存在之應收帳款（貨款）債權，所支出之價
      款一億九千七百八十萬元，至票據兌現，僅係原告所受損
      害已獲得填補、不得重複請求賠償，非謂票據兌現與否，
      與損害無涉，王吉清此節所辯，仍無可採。
（五）與有過失部分
　　１損害之發生或擴大，被害人與有過失者，法院得減輕賠償
      金額，或免除之，民法第二百一十七條第一項固有明文。
      黃瑞蓮、王吉清、賴勝治另辯稱原告就損害之發生與有過
      失，無非指原告並未查證「鼎興集團」宗哲國際公司與牙
      醫診所間往來、未向發票人徵信為據。
　　２所謂過失，指應注意、能注意而不注意，或違反保護他人
      之法律（參見民法第一百八十四條第二項），其中注意義
      務（應注意）可能來自法律規定，抑或契約約定。黃瑞蓮
      、王吉清、賴勝治雖辯稱原告應查證「鼎興集團」宗哲國
      際公司與牙醫診所間往來、向發票人徵信，惟並未陳明並
      舉證原告負有向「鼎興集團」往來對象查證交易真偽後，
      始能向「鼎興集團」承購應收帳款義務之法律上、契約上
      依據，及原告客觀上能注意卻疏未注意，蓋原告所營事項
      高達一百三十二項（參見卷㈡第五七四至五七九頁公司變
      更登記表），雖有金融機構金錢債權收買業務及辦理金融
      機構金錢債權之評價或拍賣業務，但並非銀行業，不受銀
      行法或金融機構相關業務規範之拘束，而我國民法、公司
      法等法律並未規範權利（應收帳款、貨款債權）買受人，
      應就買賣標的之存否踐行如何之調查程序、要求如何之憑
      證或擔保，且原告向「鼎興集團」承購應收帳款，已經要
      求「鼎興集團」提出買賣合約書、訂貨合約書、標的物交
      貨與驗收證明書等應收帳款債權證明文件，而原告向「鼎
      興集團」承購應收帳款債權，要皆併同受讓如附表一所示
      、由王吉清、王誠良、謝維毓、賴勝治、張國俊等人所簽
      發、與帳款同額之付款支票，足見原告為確保所承購之應
      收帳款債權確實存在及將來所承購之債權得獲滿足，已經
      要求一定程度之憑據並取得相當程度保障，參諸王吉清、
      王誠良、謝維毓、賴勝治、張國俊等人在本事件爆發前，
      票據信用應屬良好，王吉清即吉欣牙醫診所、王誠良即誠
      良牙醫診所、謝維毓即百傑牙醫診所、鄭俊國即幸福牙醫
      診所、廖克文即板橋誠品牙醫診所於本事件爆發前後亦均
      為由領有執照之職業牙醫師負責、正常看診、運作之牙醫
      診所，而「鼎興集團」於本事件爆發前，已營運十五至五
      十年（鼎興貿易公司於五十年三月間設立，鼎興牙材公司
      於七十八年八月間設立，宗哲國際公司於八十五年間設立
      ），為我國有相當規模、知名度之牙科醫材公司，與牙醫
      診所間往來應屬正常營運範疇，如認原告未能察覺「鼎興
      集團」所提供之應收帳款相關文件，除支票外均為虛偽，
      致陷於錯誤支出價金承購不存在之應收帳款，係對於損害
      之發生與有過失，無異指詐欺之被害人，因未能察覺虛偽
      不實情節，對於損害之發生均與有過失，悖於事理，本院
      認並無證據足認原告就損害之發生與有過失，渠等此節所
      辯，仍無可採。
（六）綜上，九十七年間起「鼎興集團」資金發生缺口，何宗英
      、江美玉、張譽瀚謀議向金融機構、原告等公司貸款，而
      與黃瑞蓮基於詐欺取財、偽造文書、填製不實會計憑證之
      犯意聯絡，由江美玉、張譽瀚交付由何宗英所簽發、發票
      日在前之同額支票為擔保，向王吉清、王誠良、謝維毓、
      賴勝治、張國俊五人要求交換其等所簽發、發票日在後之
      同額支票，王吉清、王誠良、謝維毓、賴勝治、張國俊五
      人基於明知該等票據欠缺合理原因關係及目的，得預見該
      等支票並無真實交易，除製造虛假金流及往來表象外並無
      其他功能，因此發生不法詐欺情事亦不違背其等本意之幫
      助詐欺間接故意，分別簽發如附表一所示之支票交付予江
      美玉、張譽瀚；黃瑞蓮（自一０三年七月間起）並依何宗
      英、江美玉之指示，在明知無實際交易情形下，以前述王
      吉清、王誠良、謝維毓、賴勝治、張國俊所簽發、如附表
      一所示之票據為憑證，並偽造不實之買賣合約書、訂貨合
      約書方式，由黃瑞蓮依江美玉指示持向原告申請宗哲國際
      公司之應收帳款承購交易，致原告陷於錯誤，自一０二年
      三月間起至一０五年七月間止合計向宗哲國際公司承購共
      一億九千七百八十萬元之貨款債權，其中如附表二所示之
      十筆貨款尚餘四千二百九十七萬零九十元迄未能獲償，惟
      王吉清、王誠良、謝維毓、賴勝治、張國俊僅分別就渠等
      幫助「鼎興集團」售予原告虛偽之應收帳款未能清償部分
      負責，尚無庸就其他發票人幫助「鼎興集團」售予原告虛
      偽之應收帳款未能清償部分負責，是依首揭法條，何宗英
      、江美玉、張譽瀚、黃瑞蓮，分別與王吉清、王誠良、謝
      維毓、賴勝治、張國俊五人，就各自如附表二所示之未兌
      現票據餘額即應收帳款未獲償部分（王吉清部分四十四萬
      五千九百六十四元、王誠良部分一千二百萬元、謝維毓部
      分一千零二十二萬四千一百二十六元、賴勝治部分一千一
      百八十萬元、張國俊部分八百五十萬元），連帶負賠償之
      責。
（七）末按應付利息之債務，其利率未經約定，亦無法律可據者
      ，週年利率為百分之五；給付無確定期限者，債務人於債
      權人得請求給付時，經其催告而未為給付，自受催告時起
      ，負遲延責任；其經債權人起訴而送達訴狀，或依督促程
      序送達支付命令，或為其他相類之行為者，與催告有同一
      之效力；遲延之債務，以支付金錢為標的者，債權人得請
      求依法定利率計算之遲延利息，民法第二百零三條、第二
      百二十九條第二項、第二百三十三條第一項前段規定甚明
      。侵權行為損害賠償之債係金錢之債，且給付無確定期限
      ，侵權行為人應自受催告（含起訴送達訴狀）之日起負遲
      延之責。是原告併請求被告就損害賠償之債，分別計付自
      訴狀繕本最後送達被告翌日即一０七年三月十七日起（見
      附民卷第四一頁送達證書）按週年利率百分之五計算之利
      息，亦非無憑。
五、綜上所述，九十七年間起「鼎興集團」資金發生缺口，何宗
    英、江美玉、張譽瀚謀議向金融機構、原告等公司貸款，而
    與黃瑞蓮基於詐欺取財、偽造文書、填製不實會計憑證之犯
    意聯絡，由江美玉、張譽瀚交付由何宗英所簽發、發票日在
    前之同額支票為擔保，向王吉清、王誠良、謝維毓、賴勝治
    、張國俊五人要求交換其等所簽發、發票日在後之同額支票
    ，王吉清、王誠良、謝維毓、賴勝治、張國俊五人基於明知
    該等票據欠缺合理原因關係及目的，得預見該等支票並無真
    實交易，除製造虛假金流及往來表象外並無其他功能，因此
    發生不法詐欺情事亦不違背其等本意之幫助詐欺間接故意，
    分別簽發如附表一所示之支票交付予江美玉、張譽瀚；黃瑞
    蓮（自一０三年七月間起）並依何宗英、江美玉之指示，在
    明知無實際交易情形下，以前述王吉清、王誠良、謝維毓、
    賴勝治、張國俊所簽發、如附表一所示之票據為憑證，並偽
    造不實之買賣合約書、訂貨合約書方式，由黃瑞蓮依江美玉
    指示持向原告申請宗哲國際公司之應收帳款承購交易，致原
    告陷於錯誤，自一０二年三月間起至一０五年七月間止合計向
    宗哲國際公司承購共一億九千七百八十萬元之貨款債權，其
    中如附表二所示之十筆貨款尚餘四千二百九十七萬零九十元
    迄未能獲償（王吉清部分四十四萬五千九百六十四元、王誠
    良部分一千二百萬元、謝維毓部分一千零二十二萬四千一百
    二十六元、賴勝治部分一千一百八十萬元、張國俊部分八百
    五十萬元），從而，原告依民法第一百八十四條、第一百八
    十五條規定，請求何宗英、江美玉、張譽瀚、黃瑞蓮、王吉
    清連帶給付原告四十四萬五千九百六十四元，請求何宗英、
    江美玉、張譽瀚、黃瑞蓮、王誠良連帶給付原告一千二百萬
    元，請求何宗英、江美玉、張譽瀚、黃瑞蓮、謝維毓連帶給
    付原告一千零二十二萬四千一百二十六元，請求何宗英、江
    美玉、張譽瀚、黃瑞蓮、賴勝治連帶給付原告一千一百八十
    萬元，請求何宗英、江美玉、張譽瀚、黃瑞蓮、張國俊連帶
    給付原告八百五十萬元，及均自一０七年三月十七日起至清
    償日止，按週年利率百分之五計算之利息，洵屬有據，應予
    准許，逾此範圍之請求（含對廖立群部分之請求及對王吉清
    、王誠良、謝維毓、賴勝治、張國俊逾各自未兌現票款之請
    求部分），則無理由，不應准許，爰予駁回。原告、王吉清
    均陳明願供擔保請准宣告假執行及免為假執行，就原告勝訴
    部分，核無不合，爰分別酌定相當擔保金額准許之，原告敗
    訴部分，其假執行之聲請亦失所附麗，爰併駁回之。
六、本件事證已臻明確，兩造其餘攻擊防禦方法及所提證據，經
    本院審酌後，認於判決結果不生影響，爰不一一論列，併此
    敘明。　　
據上論斷，本件原告之訴一部有理由、一部無理由，依民事訴訟
法第三百八十五條第一項前段、第七十九條、第八十五條第一項
、第二項、第三百九十條第二項、第三百九十二條第二項，判決
如主文。
中　　華　　民　　國　　111 　年　　9 　　月　　15　　日
                    民事第四庭   法　官  洪文慧
以上正本係照原本作成。
如對本判決上訴，須於判決送達後20日內向本院提出上訴狀。如
委任律師提起上訴者，應一併繳納上訴審裁判費。
中　　華　　民　　國　　111 　年　　9 　　月　　15　　日
                                 書記官  江柏翰
　　　　　　　　　　　　　　　　　　
附表一：被告王吉清即吉欣牙醫診所、王誠良即誠良牙醫診所、
　　　  謝維毓即百傑牙醫診所、賴勝治、張國俊簽發交付予宗
　　　  哲國際股份有限公司之票據明細
編號 發票人 發 票 日 (即到期日) 付 款 人 票面金額（新臺幣） 票據號碼 01          王吉清 102.06.10          安泰銀行永吉分行  2,000,000 BS0000000 02  102.09.10   2,000,000 BS0000000 03  102.12.10   2,000,000 BS0000000 04  103.03.10   2,000,000 BS0000000 05  103.06.10   2,000,000 BS0000000 06  103.08.16   2,000,000 BS0000000 07  103.11.16   2,000,000 BS0000000 08  104.02.16   2,000,000 BS0000000 09  104.04.20   2,800,000 BS0000000 10  104.05.16   2,000,000 BS0000000 11  104.07.20   2,800,000 BS0000000 12  104.10.20   2,800,000 BS0000000 13  105.01.23   2,800,000 BS0000000 14  104.04.23   2,800,000 BS0000000 15  105.04.25   3,000,000 BS0000000 16  105.07.23   2,800,000 BS0000000 17  105.12.27   2,500,000 BS0000000    王吉清簽發票據金額小計     40,300,000  18      王誠良 104.05.25  第一銀行信義分行  2,800,000 DA0000000 19  104.08.25   2,800,000 DA0000000 20  104.11.25   2,800,000 DA0000000 21  105.02.25   2,800,000 DA0000000 22  105.09.28   玉山銀行東門分行  2,600,000 AK0000000 23  105.10.28   2,600,000 AK0000000 24  105.12.25   2,500,000 AK0000000 25  106.04.25   2,500,000 AK0000000 26  106.06.25   2,500,000 AK0000000    王誠良簽發票據金額小計    23,900,000  27          謝維毓 102.07.15         華南銀行臺中港路分行   1,700,000 GD0000000 28  102.10.15   1,700,000 GD0000000 29  103.01.15   1,700,000 GD0000000 30  103.04.15   1,700,000 GD0000000 31  103.07.15   1,700,000 GD0000000 32  103.07.26   2,500,000 FD0000000 33  103.10.15   1,700,000 GD0000000 34  103.11.26   2,500,000 FD0000000 35  104.07.25   2,800,000 LD0000000 36  104.09.25   3,000,000 LD0000000 37  104.10.25   2,800,000 LD0000000 38  104.12.25   3,000,000 LD0000000 39  105.08.27   3,000,000 LD0000000 40  105.09.27   3,000,000 LD0000000 41  105.10.25   2,700,000 MD0000000 42  105.12.25   2,700,000 MD0000000    謝維毓簽發票據金額小計    38,200,000  43          賴勝治 102.06.06         兆豐銀行南臺北分行  2,500,000 AR0000000 44  102.10.06   2,500,000 AR0000000 45  103.02.06   2,500,000 AR0000000 46  103.06.06   2,500,000 AR0000000 47  103.07.17   2,500,000 AR0000000 48  103.11.17   2,500,000 AR0000000 49  104.03.17   2,500,000 AR0000000 50  104.04.20   3,000,000 AR0000000 51  104.07.20   3,000,000 AR0000000 52  104.10.20   3,000,000 AR0000000 53  105.01.20   3,000,000 AR0000000 54  105.05.27   3,000,000 CA0000000 55  105.06.27   3,000,000 CA0000000 56  105.11.25   2,900,000 AR0000000 57  106.01.25   2,900,000 AR0000000 58  106.02.20   3,000,000 AR0000000 59  106.04.20   3,000,000 AR0000000    賴勝治簽發票據金額小計    47,300,000  60         張國俊 102.07.20         彰化銀行水湳分行  1,650,000 JN0000000 61  102.10.20   1,650,000 JN0000000 62  103.01.20   1,650,000 JN0000000 63  103.04.20   1,650,000 JN0000000 64  103.06.14   2,400,000 JN0000000 65  103.07.20   1,650,000 JN0000000 66  103.09.14   2,400,000 JN0000000 67  103.10.20   1,650,000 JN0000000 68  104.06.20   3,000,000 KN0000000 69  104.09.20   3,000,000 KN0000000 70  104.11.20   3,000,000 KN0000000 71  105.05.30   2,500,000 KN0000000 72  105.07.30   2,500,000 KN0000000 73  106.01.30   3,000,000 KN0000000 74  106.03.30   3,000,000 KN0000000    張國俊簽發票據金額小計    34,700,000  

附表二：向宗哲國際股份有限公司承購之貨款未償部分詳目
編號 帳款證明文件暨買受人 憑證 票據 撥款日期 貨款數額 （新臺幣） 未償數額 （新臺幣）  １ 買賣合約書 ---------- 王誠良即誠良牙醫診所 22、 23       104.10.13           25,600,000   5,200,000  ２ 買賣合約書 ---------- 謝維毓即百傑牙醫診所 39、 40     5,381,120   ３ 買賣合約書 ---------- 王吉清即吉欣牙醫診所 13、 14、 16        222,982  ４ 買賣合約書 ---------- 鄭俊國即幸福牙醫診所 71、 72  104.10.21   5,000,000   2,500,000  ５ 買賣合約書 ---------- 鄭俊國即幸福牙醫診所 73、 74  104.12.22   9,000,000   6,000,000  ６ 買賣合約書 ---------- 謝維毓即百傑牙醫診所 41、 42       105.05.16       18,200,000   4,843,006   ７ 訂貨合約書 ---------- 廖克文即板橋誠品牙醫診所 58、 59      6,000,000  ８ 買賣合約書 ---------- 王誠良即誠良牙醫診所 24、 25、 26     6,800,000   ９ 買賣合約書 ---------- 廖克文即板橋誠品牙醫診所 56、 57     105.07.18       8,300,000    5,800,000  １０ 買賣合約書 ---------- 王吉清即吉欣牙醫診所 17       222,982 未   償   數   額   總   計     42,970,090     前述憑證票據未兌現數額  小計 （即承購貨款未獲清償數額）      王吉清    445,964     王誠良 12,000,000     謝維毓 10,224,126     賴勝治 11,800,000     張國俊  8,500,000